【裁判字號】    99,聲判,40
【裁判日期】    990531
【裁判案由】    聲請交付審判
【裁判全文】
臺灣高雄地方法院刑事裁定              99年度聲判字第40號
聲  請  人  丙○○
代  理  人  范仲良律師
被      告  乙○○
            甲○○
            魏燕卿
            丁○○
上列聲請人等因告訴被告等業務過失致死案件，不服臺灣高等法
院高雄分院檢察署檢察長駁回再議處分（99年度上聲議字第354
號，原偵查案號：97年度偵字第30319 號），聲請交付審判，本
院裁定如下：
    主    文
聲請駁回。
    理    由
一、按告訴人不服上級法院檢察署檢察長或檢察總長認再議無理
    由而駁回之處分者，得於接受處分書後10日內委任律師提出
    理由狀，向該管第一審法院聲請交付審判；法院認交付審判
    之聲請不合法或無理由者，應駁回之，刑事訴訟法第258 條
    之1第1項、第258條之3第2項前段分別定有明文。
二、本件聲請人即告訴人丙○○（下稱聲請人）以被告乙○○、
    丁耀明、魏燕卿、丁○○涉犯業務過失致死罪嫌，向臺灣高
    雄地方法院檢察署提出告訴後，經檢察官偵查後，以97年度
    偵字第30319 號為不起訴處分。聲請人不服，聲請再議，復
    經臺灣高等法院高雄分院檢察署檢察長於99年3 月31日以99
    年度上聲議字第354 號處分書認為再議無理由，而駁回再議
    。聲請人等於99年4 月6 日收受再議駁回處分書，並於99年
    4 月16日委任律師為代理人，向本院聲請交付審判等情，有
    不起訴處分書、再議駁回處分書、送達證書、聲請交付審判
    狀附卷可稽，是本件聲請程序上應屬合法，合先敘明。
三、聲請交付審判意旨略以：
  (一)被告乙○○為高雄市政府衛生局局長，被告魏燕卿為高雄市
    三民區衛生所公共衛生護士、被告丁○○為高雄市政府衛生
    局雇用之「結核病直接觀察治療」關懷員。被害人岩文良於
    96年8 月22日經文雄醫院通報輕微肺結核反應，即配合行政
    院衛生署疾病管制局都治計畫，列為管制病患，並發給管制
    手冊，載明個案管理人為三民區衛生所護士魏燕卿，指派丁
    ○○擔任都治計畫關懷員，指定由高雄榮總醫師丁耀明醫師
    進行治療。詎被害人服用被告丁耀明所開給藥物後，身體逐
    漸產生不適，96年10月8 日經檢查後，竟發現因服用該醫師
    所開抗結核病藥物而引起猛爆性肝炎合併肝衰竭，已造成其
    肝臟與腎臟等多重器官衰竭，經住院治療1 個多月後，仍回
    天乏術，於96年11月7 日宣告不治。被告4 人應涉有刑法業
    務過失致死罪嫌。原不起訴處分未細究被告4 人上開業務過
    失罪嫌，逕認被告4 人罪嫌不足，於法有所違誤。
  (二)其次，被告丁耀明所開立抗結核病藥品具有毒性，自應盡其
    防止毒性危險之注意義務。依據衛生署疾病管制處所編「結
    核病診治指引」第6 章所載，被告丁耀明所開給藥物其中有
    PZA 、RFN300，而該PZA 及RFN300所含INH 、RMP 對肝臟具
    有毒性，可能造成肝毒性之第一線抗結核病藥物PZA 、INH
    、RIF ，若處理不當，可危急病人之生命，若發現肝功能異
    常，高於正常之5 倍或高於正常之3 倍且兼有其他異常癥狀
    時，必須停止用藥，改用其他藥物等語。被害人岩文良既然
    先前於高雄榮總住院時有肝炎紀錄，則被告丁耀明開給上開
    藥物具有肝毒性時，當應觀察追蹤，並於發現異常時立即停
    止，並改用其他藥物，俾能防止危險之發生，然其未盡此注
    意義務，亦未遵照診治指引程序，亦未追蹤岩文良之肝功能
    指數，顯然已違反醫師應有之注意義務，有重大業務過失。
    再被告丁耀明醫師對其所開給肺結核藥物具有肝毒性可能造
    成肺炎，負有防止及注意之義務，竟未持續追蹤檢查被害人
    肝功能是否異常，仍繼續開給上開藥物，導致岩文良發生猛
    爆性肝炎死亡，則應負業務過失致死罪責，原不起訴處分對
    此未加以斟酌，顯有違背法令、適用法令不當之違法。
  (三)又被害人岩文良前後2 次赴高雄榮總進行回診，被告丁○○
    都隨同在場，均有記載需抽血檢查，被告丁耀明第1 次固有
    開立血液檢查時，被告丁○○有記載需抽血檢查事項，有其
    提出工作紀錄可證，然第2 次回診時並未記載。顯見，被告
    丁耀明辯稱有抽血檢查云云，明顯不實。復就被告丁○○、
    魏燕卿2 人為上開肺結核病都治計畫執行人員，關於服用藥
    物之注意義務，依「結核病防治工作手冊」記載：「如個案
    發生副作用時，應立即協助轉介醫師處理」，顯見其等有注
    意義務，然被告丁耀明開給藥物由上開被告2 人保管，其等
    自應盡注意義務，觀察被害人有無發生副作用，竟未立即通
    報醫師處理，仍繼續拿給岩文良服用，顯有業務上過失。原
    處分以其等並無注意義務云云，實有未合等語。
四、按刑事訴訟法第258 條之1 聲請交付審判制度，為對檢察官
    不起訴處分或緩起訴處分裁量權制衡之外部監督機制，法院
    雖得就檢察官所為不起訴處分或緩起訴處分之正確性加以審
    查，以防止檢察機關濫權，然法院並非檢察官之延伸，亦不
    負擔續行偵查之作為。依此立法精神，同法第258 條之3 第
    3 項規定「法院為聲請交付審判案件裁定前，得為必要之調
    查」，所得調查證據之範圍，自應以偵查中曾發現之證據為
    限，不得就聲請人新提出之證據再為調查，亦不可蒐集偵查
    卷宗以外之證據。且若法院裁定交付審判後，視同案件已提
    起公訴，是法院裁定之前提必須偵查卷內所存之證據符合同
    法第251 條第1 項規定，即檢察官應提起公訴之情形，否則
    ，法院應依同法第258 條之3 第2 項前段規定，以聲請無理
    由裁定駁回。
五、次按，刑法上所稱之過失，係指對於構成犯罪事實之發生，
    應注意，並能注意而不注意之情形；且業務過失罪，以業務
    上有應注意之義務為前提，而按當時情節，係能注意而不注
    意者，始足構成。即有無此情形，應就各個事實，具體判斷
    ，不能以行為人任某種職務，為概括之推定（參最高法院45
    年台上字第1462號判例、92年度台上字第1940號、95年度台
    上字第5818號判決意旨）。本件被告4 人雖參與就病患肺結
    核病治療計畫之綜理推動、臨床醫療、執行公共衛生計畫護
    理事項、社會關懷陪同門診檢驗等事務，固負有隨時注意防
    止危險發生之注意義務，惟被告4 人是否已盡其注意義務，
    仍需視病患岩文良於參與計畫治療期間內，依當時各次門診
    、抽血檢驗、開藥、用藥頻率、劑量輕重、各次回診診察紀
    錄、主訴情形等紀錄資料而為判斷，而非以被告4 人有參與
    上開都治計畫，即概認其等有業務上過失行為。
六、經查：
  (一)就被告乙○○部分：原不起訴處分意旨係以：其任職衛生局
    長，負責高雄市政府衛生局行政指揮監督，主要負責政策決
    定，而結核病長期觀察治療執行計畫擬訂者及執行者，係衛
    生署疾病管制處長，交由各縣市衛生局執行，且市縣衛生局
    僅提出執行計畫送給衛生署疾病管制局審核，審核通過後由
    疾病管制局撥給衛生局經費執行，計劃通過後，於執行期間
    ，每月彙報成果給衛生局長知悉，執行過程中如沒有問題，
    局長不會介入等情，業據證人陳新、賴黃梅於偵訊證述明確
    ，因認被告乙○○僅負責行政指揮監督，不參與個案之執行
    ，且病患岩文良參與該項都治計畫，於治療過程中死亡，堪
    認被告乙○○已盡其法定義務，難認其應對病患岩文良死亡
    之結果負過失致死之責等語。此項認定之結果與經驗法則、
    論理法則，核無不合。又聲請人等於本件聲請交付審判狀所
    指被告參與有關結核病都治計畫等資料，均已經原偵查、再
    議程序調查斟酌，而為不起訴、再議駁回處分確定，縱經再
    審酌，仍無從為被告乙○○不利之認定。
  (二)其次，就被告即「結核病直接觀察治療」關懷員丁○○、衛
    生所公共衛生護士魏燕卿部分：原不起訴處分書係以：參與
    「都治計畫」之病患岩文良，曾先後於96年8 月29日、9 月
    12日、9 月26日、10月4 日，分別赴高雄榮總醫院做第1至4
    次門診、抽血檢驗、看檢驗報告、開藥、回診，被告有陪同
    門診檢驗、或電話聯絡詢問用藥有無不良反應；而被告魏燕
    卿曾電話聯絡，岩文良表示服藥後並無不良反應；被告丁○
    ○陪同岩文良第3 次門診時，岩文良表示有不適反應，已請
    被告丁耀明醫師處置，醫師並有開給岩文良尿酸藥及抗過敏
    藥服用；其間岩文良於96年9 月28日赴三民區衛生所測血糖
    時，被告丁○○仍與岩文良討論用藥問題，岩文良並未反對
    服用醫師所開藥物，故未改變用藥頻率；第4 次回診時，岩
    文良雖有嘔吐、食慾不振等情況，被告丁○○曾與岩文良討
    論是否變更用藥頻率，惟岩文良仍未表態，且未有嘔吐情況
    ，精神亦尚可，遂未再改變用藥頻率；又經被告2 人勸說下
    ，岩文良乃於96年10月8 日回診時，因多重副作用，經被告
    丁耀明囑咐住院調整藥物治療，岩文良原本不願住院治療，
    經被告丁○○勸說後才同意住院，惟岩文良仍於96年11 月7
    日因猛爆性肝炎合併肝衰竭而死亡等情，此有岩文良結核病
    治療管理記錄卡可佐。則就被告2 人業務性質及專業能力而
    言，客觀上並無法預見岩文良有猛爆性肝炎合併肝衰竭之症
    狀發生，且於病患岩文良身體有不適時，其等隨即請醫師進
    行處理、與岩文良及其家屬討論用藥頻率、安排就診、勸說
    住院等處置；況該都治計畫並不具強制性，病患岩文良均可
    拒絕用藥，是尚難認為被告2 人有何義務違反或業務上過失
    可言等語（參偵卷第143 、144 頁）。由此觀之，是原檢察
    官偵查過程，經核尚無悖於經驗法則、法律證據原則。
  (三)又就被告丁耀明部分：原不起訴處分書係以：其於96年9 月
    12日門診時，已告知病患岩文良服用藥物後可能產生之副作
    用，並囑咐其身體若有不適立即回診；且於岩文良96年9 月
    26日回診時，再為岩文良安排肝功能檢查，惟其拒絕接受檢
    查；而岩文良於96年10月8 日回診時有出現黃疸現象，其原
    本拒絕住院，經勸導後始同意住院，之後即停止服用肺結核
    藥物，最後仍治療無效，此有96年9 月13日、9 月26日之檢
    驗結果報告、檢驗執行記錄、未執行檢驗報告各1 份在卷可
    佐。復以被告丁耀明開立藥品時，已斟酌岩文良88年肺結核
    病之治療病歷，而為適當保護措施，且於病患岩文良門診後
    進行抽血檢驗之作法，並無不當。況且，衛生署疾病管制局
    先後函覆原檢察署：「一般醫師依照之前病歷資料及開立抽
    血檢驗單，併同當次診斷結果，開立處方，不一定要有當日
    血液報告」、「醫師診斷後依其專業開立處方，並視病人生
    化檢驗報告，再行決定是否需請病人提早回診，故無法斷言
    開多久的藥才屬妥適」、「參酌個案病歷記載，依結核病診
    治指引，被告丁耀明於96年9 月26日所開抗結核用藥劑量並
    無過量」，且縱未無併用其他針劑，影響所及並不會導致病
    患肝功能衰竭死亡等情，亦有該局多次鑑定意見函在卷可稽
    ，尚難遽認被告丁耀明有何義務違反之過失行為等語。再議
    聲請駁回理由以：原檢查官偵查結果認本件已盡調查之能事
    ，仍無法獲得被告4 人涉有犯嫌之證據，乃為不起訴處分，
    經核於法並無違誤等語。經核閱偵卷內相關事證及證人證述
    ，上開判斷並無悖於經驗法則、法律證據原則。
  (四)從而，聲請人並無舉出卷內積極事證足認原偵查、再議有瑕
    疵之具體事證，以供本院審酌，徒就原偵查、再議審酌之各
    項卷證重為爭執。是本件原偵查、再議判斷基準，並無違背
    刑事法律偵查、調查證據、委託專業鑑定、再議調查之法律
    原則，即無足生影響判斷之瑕疵可指。
七、綜上所述，本件原偵查不起訴處分書、上級檢察署駁回再議
    聲請處分書，已詳述其認定所憑證據及理由，而其所憑之事
    證，復經本院調取卷證核閱無訛，其調查證據、採認事實確
    有所據；而就其認事用法亦無何違背經驗法則、論理法則或
    其他證據法則，本院認並無不利於被告且足以動搖原偵查檢
    察官事實認定，而得據以交付審判之事由存在。是聲請人猶
    以上開情詞，聲請交付審判，指摘原不起訴處分及駁回再議
    聲請之理由違背法令，為無理由，應予駁回。
八、應依刑事訴訟法第258條之3 第2 項前段，裁定如主文。
中    華    民    國    99    年    5    月    31    日
                  刑事第二庭  審判長法  官  吳進寶
                                    法  官  羅立德
                                    法  官  李昆南
以上正本證明與原本無異。
不得抗告。
中    華    民    國    99    年    6     月    1     日
                                    書記官  莊永利

司法院資訊處製作；財團法人民間司法改革基金會備份。
